---
title: "Evolution CA"
output: 
  flexdashboard::flex_dashboard:
    orientation: columns
    vertical_layout: fill
---


```{r setup, include=FALSE}
library(flexdashboard)
library(tidyverse)
load("../../../../../Downloads/ca.RData")
f = function(a) { iconv(a, from = "UTF-8", to ="ISO-8859-1") }
d = function(a) { as.data.frame(lapply(a, function(c) { 
        if (is.factor(c)) {
          f(c)
        } else {
          c
        }
      })) }
groupe = d(groupe)
mois = d(mois)
provenance = d(provenance)
ca = d(ca)
ca_evol = d(ca_evol)
ca_tout = d(ca_tout)
```


# Synthèse

Column {data-width=650}
-----------------------------------------------------------------------

### Evolution mois par mois

```{r}
tab1 = ca_tout %>%
  group_by(mois_no) %>%
  summarise(CA = sum(ca) / 1000000)
ggplot(tab1, aes(mois_no, CA)) +
  geom_line() +
  geom_hline(yintercept = mean(tab1$CA), lty = 3, col = "gray50") +
  theme_minimal() +
  labs(x = "Mois", y = "Chiffre d'affaires (M€)")
```

Column {data-width=350}
-----------------------------------------------------------------------

### Comparaison mois par mois (en k€)

```{r}
tab2 = ca_evol %>%
  group_by(mois, mois_numero) %>%
  summarise(
    `2003` = sum(ca2003) / 1000,
    `2004` = sum(ca2004) / 1000,
    Evolution = sum(evolution) / 1000
  ) %>%
  arrange(mois_numero) %>%
  select(-mois_numero) %>%
  rename(Mois = mois)
knitr::kable(tab2, digits = 0)
```

### Augmentation entre 2003 et 2004

```{r}
total2003 = ca_tout %>% filter(annee == 2003) %>% summarise(sum(ca))
total2004 = ca_tout %>% filter(annee == 2004) %>% summarise(sum(ca))
v = paste(round((total2004 / total2003 - 1) * 100, 2), "%")
valueBox(v, icon = "fa-arrow-circle-up", color = "green")
```


# Détail {data-orientation=rows}

## Ligne 1

### Département

```{r}
evol.dpt = ca_evol %>%
  group_by(departement) %>%
  summarise(
    `2003` = sum(ca2003) / 1000,
    `2004` = sum(ca2004) / 1000,
    Evolution = sum(evolution) / 1000
  ) %>%
  rename(`Département` = departement)
knitr::kable(evol.dpt, digits = 0)
```

### Provenance

```{r}
evol.prov = ca_evol %>%
  group_by(provenance) %>%
  summarise(
    `2003` = sum(ca2003) / 1000,
    `2004` = sum(ca2004) / 1000,
    Evolution = sum(evolution) / 1000
  ) %>%
  rename(Provenance = provenance)
knitr::kable(evol.prov, digits = 0)
```

## Ligne 2

### Nombre de département en hausse

```{r}
gauge(sum(evol.dpt$Evolution > 0), 0, nrow(evol.dpt))
```

### Département avec la plus grosse évolution

```{r}
valueBox(evol.dpt$`Département`[which.max(evol.dpt$Evolution)], icon = "fa-level-up")
```

### Nombre de provenance en hausse

```{r}
gauge(sum(evol.prov$Evolution > 0), 0, nrow(evol.prov))
```

### Provenance avec la plus grosse évolution

```{r}
valueBox(evol.prov$Provenance[which.max(evol.prov$Evolution)], icon = "fa-level-up")
```

# Performance {data-orientation=rows}

```{r, include=FALSE}
agg.dpt = aggregate(ca ~ departement, ca_tout, sum)
top3.dpt = head(agg.dpt[order(agg.dpt$ca, decreasing = TRUE),], 3)
best.dpt = top3.dpt$departement[1]
part.dpt = top3.dpt$ca[1]

agg.prov = aggregate(ca ~ provenance, ca_tout, sum)
top3.prov = head(agg.prov[order(agg.prov$ca, decreasing = TRUE),], 3)
best.prov = top3.prov$provenance[1]
part.prov = top3.prov$ca[1]

agg.mois = aggregate(ca ~ mois + annee, ca_tout, sum)
top3.mois = head(agg.mois[order(agg.mois$ca, decreasing = TRUE),], 3)
best.mois = paste(top3.mois$mois[1], top3.mois$annee[1])
part.mois = top3.mois$ca[1]
```

## Ligne 1 - Département {data-height=200}

### Meilleur département sur la période

```{r}
valueBox(best.dpt)
```

### Part du meilleur département

```{r}
gauge(part.dpt, 0, sum(ca_tout$ca))
```

### Top 3 départements

```{r}
knitr::kable(top3.dpt, row.names = F)
```

## Ligne 2 - Provenance {data-height=200}

### Meilleur provenance sur la période

```{r}
valueBox(best.prov)
```

### Part de la meilleure provenance

```{r}
gauge(part.prov, 0, sum(ca_tout$ca))
```

### Top 3 provenance

```{r}
knitr::kable(top3.prov, row.names = F)
```

## Ligne 3 - Mois {data-height=200}

### Meilleur mois sur la période

```{r}
valueBox(best.mois)
```

### Part du meilleur mois

```{r}
gauge(part.mois, 0, sum(ca_tout$ca))
```

### Top 3 mois

```{r}
knitr::kable(top3.mois, row.names = F)
```




