---
title: "Seance 1 - *correction*"
author: "FX Jollois"
date: "18 septembre 2018"
output: html_document
---

```{r setup, include=FALSE}
knitr::opts_chunk$set(echo = TRUE)
```

## R Markdown


```{r}
# Importation à mettre ici
country
serie
type
values
```


1. Créer la table des valeurs avec une ligne par pays | indicateur | année, que vous stockerez dans un cinquième `tibble`

```{r}
values_long = values %>%
  gather(Year, Value,-CountryCode, -SerieCode, -TypeCode)
```

1. Donner le nombre de pays présent dans les données
```{r}
country %>% count()
```

1. Dans la table initiales des valeurs, ne retenir que les valeurs dont le `TypeCode` est `"EST"`.
```{r}
values %>% filter(TypeCode== "EST")
```

1. Pour la série `"CC"` et le type `"EST"`, quelles sont les valeurs moyenne, maximale et minimale ? (utiliser la table longue)
```{r}
values_long %>% 
  filter(SerieCode == "CC" & TypeCode == "EST") %>%
  summarise(
    Moyenne = mean(Value, na.rm = TRUE),
    Maximum = max(Value, na.rm = TRUE),
    Minimum = min(Value, na.rm = TRUE)
  )
```

1. Je veux les mêmes informations, mais pour chaque code de pays
```{r}
values_long %>% 
  filter(SerieCode == "CC" & TypeCode == "EST") %>%
  group_by(CountryCode) %>%
  summarise(
    Moyenne = mean(Value, na.rm = TRUE),
    Maximum = max(Value, na.rm = TRUE),
    Minimum = min(Value, na.rm = TRUE)
  )
```

1. Maintenant, on souhaite classer les pays par ordre décroissant de la valeur moyenne.
```{r}
values_long %>% 
  filter(SerieCode == "CC" & TypeCode == "EST") %>%
  group_by(CountryCode) %>%
  summarise(
    Moyenne = mean(Value, na.rm = TRUE),
    Maximum = max(Value, na.rm = TRUE),
    Minimum = min(Value, na.rm = TRUE)
  ) %>%
  arrange(desc(Moyenne))
```

1. Pour finaliser le tableau, on souhaite avoir les noms des pays plutôt que le code (pas les deux informations - nom du pays en premier)
```{r}
values_long %>% 
  filter(SerieCode == "CC" & TypeCode == "EST") %>%
  group_by(CountryCode) %>%
  summarise(
    Moyenne = mean(Value, na.rm = TRUE),
    Maximum = max(Value, na.rm = TRUE),
    Minimum = min(Value, na.rm = TRUE)
  ) %>%
  arrange(desc(Moyenne)) %>%
  inner_join(country) %>%
  select(-CountryCode) %>%
  select(CountryName, everything())
```


1. Donner toutes les informations concernant la France (années en colonnes)
```{r}
values %>%
  inner_join(country) %>%
  filter(CountryName == "France")
```

1. Dans ce résultat, on ne souhaite que les valeurs dont le type est `"Estimate"`.
```{r}
values %>%
  inner_join(country) %>%
  filter(CountryName == "France") %>%
  inner_join(type) %>%
  filter(TypeName == "Estimate")
```

1. Ce tableau n'étant pas très clair, nous allons ajouter en début de tableau les noms des séries et supprimer toutes les informations inutiles.
```{r}
values %>%
  inner_join(country) %>%
  filter(CountryName == "France") %>%
  inner_join(type) %>%
  filter(TypeName == "Estimate") %>%
  inner_join(serie) %>%
  select(SerieName, starts_with("Y"))
```


1. Maintenant, nous souhaitons un tableau devant contenir en ligne les années et en colonnes les séries. On va en quelque sorte réaliser une transposée de la table précédente.
```{r}
values %>%
  inner_join(country) %>%
  filter(CountryName == "France") %>%
  inner_join(type) %>%
  filter(TypeName == "Estimate") %>%
  inner_join(serie) %>%
  select(SerieName, starts_with("Y")) %>% 
  gather(Year, Value, -SerieName) %>%
  spread(SerieName, Value)
```


1. Pour quel pays (nom du pays) y a t'il des données manquantes ? et en quelle quantité ? (trier les pays dans l'ordre décroissant du nombre de valeurs manquantes)
```{r}
sum(is.na(values_long))
values_long %>%
  group_by(CountryCode) %>%
  summarise(nbNA = sum(is.na(Value))) %>%
  filter(nbNA > 0) %>%
  arrange(desc(nbNA)) %>%
  inner_join(country)
```


