---
title: "Programmation, fonctions et listes"
output:
    html_document:
        toc: true
        toc_float: true
        toc_depth: 3
editor_options: 
  chunk_output_type: console
---

```{r setup, include=FALSE}
knitr::opts_chunk$set(eval = FALSE)
```

## A faire

1. Ecrire le code qui permet de récupérer l'ensemble des personnages dans une seule liste
```{r}
pers = jsonlite::fromJSON("https://swapi.co/api/people/", simplifyVector = FALSE)
people = pers$results
while(!is.null(pers[["next"]])) {
  pers = jsonlite::fromJSON(pers[["next"]], simplifyVector = FALSE)
  people = c(people, pers$results)
}
length(people)
```
1. Utiliser ce code pour faire de même pour les films, les espèces, les véhicules, les vaisseaux et les planètes, en créant une fonction
```{r}
getList <- function(type) {
  url = paste0("https://swapi.co/api/", type, "/")
  res = jsonlite::fromJSON(url, simplifyVector = FALSE)
  lis = res$results
  while (!is.null(res[["next"]])) {
    res = jsonlite::fromJSON(res[["next"]], simplifyVector = FALSE)
    lis = c(lis, res$results)
  }
  return(lis)
}
persos = getList("people")
films = getList("films")
especes = getList("species")
vehicules = getList("vehicles")
vaisseaux = getList("starships")
planetes = getList("planets")
```
1. Modifier la liste des planètes dans la liste des personnages pour avoir une liste de numéros de films, plutôt que des url
```{r}
persos = persos %>%
  map(function(e) {
    e$films = str_split(e$films, "/") %>% map_chr(6) %>% as.numeric()
    return(e)
  })
persos %>% map("films")
```
1. Faire de même pour les planètes, espèces, véhicules et vaisseaux
    - Pour les personnages ayant des listes vides pour une ou plusieurs catégories, supprimer celles-ci
```{r}
getNumbers <- function(v) {
  if (is_empty(v)) return (NULL)
  str_split(v, "/") %>% map_chr(6) %>% as.numeric()
}
persos %>%
  map(function(e) {
    for (att in c("homeworld", "species", "vehicles", "starships")) {
        e[[att]] = getNumbers(e[[att]])
    }
    return (e)
  }) -> persos
```
1. Créer un `tibble()` avec comme colonnes 
    - le nom
    - le sexe
    - la taille
    - la masse
    - la couleur des yeux
    - la couleur des cheveux
    - la couleur de la peau 
    - l'année de naissance
    - le nombre de films
    - le nom de son espèce
```{r}
persos %>%
  map(function(e) {
    e$nfilms = length(e$films)
    e$espece = ifelse(!is.null(e$species), especes[[e$species]]$name, NA)
    return(data.frame(e[c("name", "gender", "height", "mass", "hair_color", "skin_color", "eye_color", "birth_year", "nfilms", "espece")], stringsAsFactors = FALSE))
  }) %>%
  map_dfr(~ data.frame(.x)) -> df
View(df)
```

