---
title: "TP noté 1"
output: html_document
---

```{r setup, include=FALSE}
knitr::opts_chunk$set(eval = FALSE)
```

## Données

Nous allons travailler sur les données des [commerces de Paris](https://opendata.paris.fr/explore/dataset/commercesparis/information/) (**attention** : taille du fichier = 49Mo). Vous trouverez le descriptif des variables sur la page d'informations sur les données.

## Importation

Voici le code pour importer les données directement sous R, au format liste (code valable uniquement sur le serveur RStudio).

```{r}
library(jsonlite)
comm = fromJSON("/home/jollois/STID 2AFA - Prog Stat R/commercesparis.json",
                simplifyVector = FALSE)

# On supprime un commerce pour lequel il manque toutes les informations
comm = comm[-83443]
```

## Rendu

Vous devez remplir le <a href="https://forms.office.com/Pages/ResponsePage.aspx?id=motuTZeCNEOC9mhoHTSpT3koJdJ7tCVLohD99orTllhUMDYzODI1MFEzWk9BV1U3Nzc4RzZaM1k0VC4u" target="_blank">formulaire suivant</a> pour donner vos réponses.

Le code doit être clair et compréhensible. Essayez de faire un minimum de commande. La notation prendra en compte la qualité de code, en plus de la qualité de la réponse.

## A faire

(points à voir sur le formulaire de réponse) 

- Afficher le premier commerce de la liste
- Afficher le commerce `86181` (cf champ `ordre`)
- Afficher le (ou les) commerces situés au `"137 AV VERSAILLES"` (champ `adresse_complete`)
- Afficher le nombre de commerces de l'avenue de Versailles (le libellé de la voie doit être égal à `"VERSAILLES"`)
- Créer un `tibble` à partir de la liste de tous les commerces, avec comme colonnes :
    - `ordre`, `codact`, `libact`, 
    - `adresse_complete`, `num`, `type_voie`, `libelle_voie`
    - `iris`, `ilot`, `quartier`, `arro`
    - longitude et latitude (`xy` - *attention* valeurs `NULL` présentes)

**ATTENTION** : Si vous ne réussissez pas à créer cette table, la [voici](tpnote1-tab.RData) au format `RData`

- Combien y-a-t'il de commerces et de types de commerces par arrondissement ? (à représenter numériquement ET graphiquement)
- Quelles sont les dix types de commerces les plus présents ? (idem, table + graphique)
- Réaliser une carte de Paris avec un point pour chaque commerce, avec un fond de carte au choix
- Représenter l'emplacement des commerces des dix types les plus fréquents graphiquement
- Utiliser les contours des arrondissements disponible [ici](https://opendata.paris.fr/explore/dataset/arrondissements/map/?location=12,48.85889,2.34692) pour représenter, toujours sur un fond de carte de Paris, le nombre de commerces par arrondissements
- Représenter graphiquement, pour chaque des dix types de commerces les plus présents, comment ils sont répartis dans les différents arrondissements
